臺灣桃園地方法院民事判決　九十二年度重訴字第三八七號
　　原　　　告　庚○○○
　　　　　　　　辛○○
　　　　　　　　壬○○
　　　　　　　　乙○○
　　　　　　　　丁○○
　　　　　　　　丙○○
　　　　　　　　甲○○
　　　　　　　　戊○○癸○○.
　　　　　　　　　　　　　　住.
　　　　　　　　己○○癸○○.
　　　　　　　　　　　　　　住.
　　兼　右二人
　　法定代理人　謝瑋秦癸○○.
　　　　　　　　　　　　　　 .
　　共　　　同
　　訴訟代理人　王年柿律師
　　被　　　告　財團法人桃園縣私立中壢育幼院
　　　　　　　　　　　　　　設.
　　法定代理人　子○○　　　住.
　　訴訟代理人　許朝財律師
　　　　　　　　張育祺律師
右當事人間請求損害賠償事件，經本院於民國九十三年三月十六日言詞辯論終結，判
決如左：
    主      文
原告之訴及假執行之聲請均駁回。
訴訟費用由原告負擔。
    事      實
壹、原告方面：
一、聲明：被告應給付原告新台幣（下同）一千一百萬元，及自起訴狀繕本送達被告
    翌日起至清償止，按年息百分之五計算之利息。併陳明願供擔保請准宣告假執行
    。
二、陳述：
  (一)查被告於民國（下同）五十四年十二月十五日將其所有重測前坐落桃園縣平鎮市
    ○○段廣興小段第三三之一、三三之八地號土地，應有部分各為五十三分之五十
    出賣予訴外人宋阿城，因被告出賣上開土地未能獲得其監督機關桃園縣政府之核
    備，致遲未能辦理土地所有權移轉登記，買受人宋阿城之繼承人即訴外人鍾宋秋
    香、宋秋榮、宋秋完、宋秋珍、宋秋清、宋瑞桃、宋鴻統、宋劉竹等八人（以下
    簡稱鍾宋秋香等八人），繼受宋阿城之買賣債權，並於六十三年間起訴請求被告
    移轉買賣標的土地所有權，經鈞院六十三年度訴字第八二０號民事事件受理在案
    ，嗣被告與之於訴訟上成立和解，同意移轉出賣之土地所有權，訴外人鍾宋秋香
    等八人乃依據和解筆錄，除重測後分割之桃園縣平鎮市○○段第一０七八、一０
    七九、一０八０、一０八二、一０八三、一０八三之一、一０八四、一０八五共
    八筆土地（以下就各筆土地以地號簡稱之），因當時已編訂為綠地（即機關學校
    ）加上土地增值稅問題，未辦妥移轉登記外，其餘土地已於六十五年間移轉登記
    而由鍾宋秋香等八人取得所有權。
  (二)又訴外人宋阿城向被告購買重測前坐落桃園縣平鎮市○○段廣興小段第三三之一
    、三三之八地號土地之應有部分後，於五十四年十二月十六日復將其買受三三之
    八地號土地全部及三三之一地號部分土地轉賣原告之被繼承人宋乾華，其中第三
    十三之八地號土地已於六十五年間移轉登記予宋乾華，而上開八筆土地中出賣宋
    乾華之第一０七八、一０七九、一０八０號三筆土地，則未辦理移轉登記。宋乾
    華乃於七十八年間以鈞院七十八年訴字第一一五九號民事事件訴請訴外人鍾宋秋
    香等八人移轉上開三筆土地之所有權，嗣於訴訟上成立和解，和解內容為：「(1)
    宋秋榮等同意將平鎮市○○段第一０八０地號土地應有部分五十三分之五十移轉
    登記與宋乾華；(2)坐落平鎮市○○段第一０七八、一０七九地號二筆土地所有權
    應有部分五十三分之五十之徵收補償金新台幣二千二百三十一萬三千六百七十三
    元整，被告等同意由原告逕向桃園縣政府領取。」惟上開第一０八０地號土地，
    亦於八十一年五月十二日由桃園縣政府徵收。準此，原告本於買賣契約及和解筆
    錄，已確定可領取上開三筆土地之徵收補償費。
  (三)詎被告就其出賣土地同意移轉所有權後，竟違反出賣人所負移轉所有權之義務，
    於獲悉桃園縣政府公告徵收第一０七八、一０七九、一０八三之一、一０八四地
    號土地後，希圖獲取徵收補償費，以鈞院七十八年度全字第七三二號假扣押裁定
    及七十八年度執全字第五五六號執行名義扣押鍾宋秋香等八人應領取上開四筆土
    地之徵收補償費，又另以鈞院七十八年度全字第七二二號假處分裁定及七十八年
    度執全字第五六四號執行命令禁止鍾宋秋香等八人處分第一０八０、一０八二、
    一０八三、一０八五地號四筆土地，繼又於七十八年間向鈞院以七十八年度訴字
    第一八三三號民事事件對鍾宋秋香等八人起訴，主張渠等間土地買賣契約有無效
    情形，且於原告之被繼承人持鈞院七十八年度訴字第一一五九號和解筆錄為執行
    名義以鈞院七十八年度執字第三六八三號強制執行程序執行一０七八、一０七九
    號土地之徵收補償費時，復對原告之被繼承人宋乾華起訴主張強制執行之債權不
    存在，經鈞院以七十九年度訴字第四八七號民事事件受理在案。惟被告對鍾宋秋
    香等八人及對宋乾華分別提起之訴訟，最後均判決被告敗訴並已確定。
  (四)按因故意或過失不法侵害他人權利者，負損害賠償責任，民法第一百八十四條第
    一項定有明文。宋乾華本於與宋阿城間土地買賣契約及七十八年九月四日成立之
    和解筆錄，已確定取得一０七八、一０七九、一０八０三筆土地之徵收補償費，
    鈞院執行處亦已命令桃園縣政府將該等徵收補償費解交鈞院，扣除土地增值稅後
    ，其中一０七八、一０七九地號二筆土地徵收補償費尚有一千九百七十三萬四千
    四百零五元，而一０八０地號土地之補償費則為一百八十二萬五千二百六十九元
    ，被告先以保全程序妨礙買受人依法行使權利，繼又以訴訟主張不當權利，致原
    告迄未領取執行案款，遭受長達十幾年相當於法定利息利益之損失，其行為即屬
    故意且不法。縱被告行為非出於故意，但被告身為土地出賣人，不依約誠信履行
    其所負義務，仍不能解免其過失責任，從而是項利益損失，自應由被告負賠償之
    責。原告按法定利率百分之五計算，依侵權行為之法律關係，請求被告賠償如聲
    明所述之金額。
  (五)又被告於鈞院在七十八年度執字第三六八三號強制執行程序就桃園縣政府解交之
    補償費進行分配後，又再另案聲請鈞院以七十九年度全字第一０七號裁定假扣押
    原告之被繼承人宋乾華於該強制執行程序應受分配金額六百零二萬七千二百九十
    二元（原告誤繕為六百零一萬七千二百九十二元），惟上開裁定因被告未提起給
    付訴訟，業經鈞院依民事訴訟法第五百二十九條第四項規定撤銷，依民法第五百
    三十一條第一項規定，被告就原告因該分配款遭扣押所生損害應負無過失之損害
    賠償責任，爰併依民事訴訟法第五百三十一條第一項規定，請求被告賠償上開分
    配款因遭假扣押致迄今未能發款，按法定利率百分之五計算之損失。
三、對被告抗辯之陳述：
  (一)查被告法人於五十二年十月二十一日已改選董事，由宋維健等十五人當選為第三
    屆董事，同年十二月三十日，宋維健當選為董事長，系爭土地買賣已經被告董事
    會於五十四年十二月四日開會決議通過，並經出席董事十四人全體同意，合於捐
    助章程三分之二以上董事同意之規定，被告於收取訴外人鍾宋秋香等八人之被繼
    承人宋阿城繳付之價金後，即用於興建其法人業務必需之房舍，且被告法人董事
    長於七十五年八月二日移交時，亦將上開土地徵收補償費歸買主取得列為交辦事
    項，被告於七十九年間實施保全程序及提起本訴訟時，被告之法定代理人楊良茂
    明知上開事實，先捏造出賣土地未經董事會合法決議，後又提出四十九年法人登
    記董事長「宋增堂」之文書資料，在訴訟上供作虛偽陳述之證據，被告提出不實
    之法人登記書，又為反於真實之陳述，意欲利用保全程序及訴訟方式，達其不當
    獲取徵收補償費之目的，即係故意不法侵害他人之權利。又被告為保全程序及提
    起訴訟之前，亦有義務查明五十四年間出賣系爭土地時，法人代表為何人及是否
    有依捐助章程規定開會決議，被告貿然為保全程序行為，縱非出於故意之行為，
    仍應負過失侵權行為責任。
  (二)被告對原告提起之本案訴訟，經台灣高等法院八十一年度重上更(一)字第六號於九
    十一年十一月六日判決後，未提起上訴而確定，則原告得行使侵權行為損害賠償
    請求權之狀態，自應從九十一年十一月六日本案判決確定起算，並未逾請求權時
    效。而被告扣押一０七八、一０七九、一０八０地號三筆土地之徵收補償費，雖
    係以訴外人鍾宋秋香等八人為債務人，但原告與鍾宋秋香等八人之被繼承人宋阿
    城間有買賣關係，並已與鍾宋秋香等八人於七十八年九月四日在鈞院成立訴訟上
    和解，原告已確定取得上開三筆土地之權利，亦即，上開三筆土地之補償費於解
    交法院後，鍾宋秋香等八人對該補償費已無任何權利存在，依強制執行法第一百
    十五條第二項規定，原應支付轉給債權人，是原告之被繼承人宋乾華於執行標的
    物解交法院之日起，即依法繼受執行標的物之權利，故被告所為假扣押、假處分
    行為，侵害權利之客體為執行標的物，受侵害之權利人為原告。被告辯稱原告所
    主張之權利係和解債權，非民法第一百八十四條第一項侵權行為保障之權利云云
    ，顯屬誤會。又原告因被告先前故為不當之扣押行為，致不能依執行名義收取徵
    收補償費，受有相當於法定利息之損失，原告所受損失與被告不當扣押行為間即
    有因果關係。故原告本於權利義務一併繼受之法理，自得主張執行標的物權利遭
    受侵害之損失。
三、證據：提出損害計算表、桃園縣政府征收購買土地補償地價清冊、桃園縣政府函
    、被告董事長移交清冊、本院六十三年訴字第八二○和解筆錄、七十八年訴字第
    一一五九號和解筆錄、七十九年第四八七號民事判決、台灣高等法院七十九年度
    重上字第二五二號民事判決、最高法院八十年度台上字第二六三八號民事判決、
    台灣高等法院八十一年度重上更(一)字第六號民事判決及確定證明書、本院七十八
    年全字第七三二號民事裁定、七十八年執全字第五五六號執行命令、九十一年全
    聲字第二四六號民事裁定及確定證明書、七十八年全字第七二二號民事裁定、七
    十八年執全字第五四六號囑託查封函、九十二年全聲字第八十號民事裁定暨確定
    證明書、七十九年度全字第一○七號、七十九年聲字第四二七號民事裁定、台灣
    高等法院八十年度抗字第一○三號、八十年度聲字第一一號民事裁定、最高法院
    八十年度台抗字第一六○號、八十年度台抗字第一九七號民事裁定、執行情形之
    附表、被告於五十二年間改選董事會之會議紀錄及於五十四年間董事會議記錄各
    一份為證。
貳、被告方面：
一、聲明：駁回原告之訴。
二、陳述：
  (一)本件原告起訴時原以侵權行為損害賠償請求權，主張被告向鈞院聲請七十八年度
    全字第七三二號假扣押裁定、七十八年度全字第七二二號假處分裁定，並據以為
    強制執行，係故意或至少有過失侵害其原可取得補償金之權利，嗣於本件訴訟中
    之九十二年十二月九日言詞辯論期日，另以被告聲請鈞院以七十九年度全字第一
    ０七號裁定假扣押原告之被繼承人宋乾華於鈞院七十八年度三六八三號強制執行
    程序中應受分配金額六百零二萬七千二百九十二元一節，併依民事訴訟法第五百
    三十一條第一項規定為請求，核其所為乃訴訟標的追加，不合於民事訴訟法第二
    百五十五條第一項第二款至第六款情形，且顯然有礙被告之防禦及訴訟之終結，
    被告不同意原告為訴之追加。
  (二)查本件紛爭起源，係因宋阿城與宋乾華為圖謀被告法人產業，乃勾結被告前任董
    事宋維健，未經董事會決議及授權，虛偽訂立買賣契約，事後又偽造董事會決議
    供宋阿城使用，至於十四萬餘元之價金有無收取，亦有可疑，而五十四年十二月
    十六日宋阿城與宋乾華間之買賣契約書更係偽造，蓋以：(1)中壢係在五十六年七
    月一日才改市，惟五十四年十二月十六日宋阿城與宋乾華間之買賣契約書上住址
    卻已記載為中壢市，又(2)三三之一地號面積係六十年六月二十三日分割時才變為
    ○‧四二六五公頃，可見上開契約書之制作應在六十年六月二十三日之後，惟竟
    倒填日期為五十四年十二月十六日。而(3)宋阿城於六十年四月間死亡，堪認上開
    契約書係宋乾華於六十年六月二十三日後單獨偽造。至原告提出被告法人五十二
    年改選董事會議資料、五十四年間董事會議記錄、常務董事會議記錄等文件，被
    告均否認其真正。
  (三)次查民事訴訟乃國家為解決國人在私法上所生爭執，特設司法機關予以裁判之程
    序，一般民眾在其主觀上認有進行民事訴訟程序以保障其私法權利必要時，即得
    依法進行相關程序，如苛責提起民事訴訟之當事人需獲得勝訴判決否則即得課以
    侵權行為損害賠償責任，顯屬過重，亦非國家設立民事訴訟程序俾利法院及當事
    人解決訟爭程序有所遵循之本意。本件被告聲請對訴外人宋阿城之被繼承人鍾宋
    秋香等八人所為假扣押及假處分，乃被告合法權利之行使，不具任何不法性。且
    上開假扣押及假處分裁定係於七十八年八月四日裁定，並分別於七十八年八月七
    日及八月九日由鈞院依職權執行，而原告主張與訴外人鍾宋秋香等人間訴訟上和
    解係於七十八年九月四日成立，亦即，於被告聲請對訴外人鍾宋秋香等八人為假
    扣押、假處分時，原告所主張之權利尚未發生，自無被侵害之可能；原告另主張
    其被繼承人宋乾華與鍾宋秋香等八人成立訴訟上和解，因而已確定可取得第一０
    七八、一０七九、一０八０地號三筆土地之徵收補償費云云，惟依該和解內容，
    宋乾華對訴外人鍾宋秋香等八人所取得僅係債權之請求權而已，並非已取得第一
    ０七八、一０七九、一０八０三筆土地之徵收補償費；又被告假扣押之標的為補
    償費債權，故桃園縣政府將系爭補償費解交法院，其性質應屬清償債務，繳交後
    鍾宋秋香等八人對於桃園縣政府之補償費債權即因清償債務而消滅，執行標的物
    之權利自始至終均未發生變動，宋乾華未曾繼受系爭補償費，故被告所為假扣押
    、假處分既係以訴外人鍾宋秋香等八人為債務人，縱被告之行為有侵害他人權利
    ，權利人亦應為鍾宋秋香等八人，原告既非權利人，被告何能對原告有侵權行為
    ？加之債權並非民法第一百八十四條第一項侵權行為所保護之客體，且原告於起
    訴書狀內請求所受之損失為利益而非權利，亦不該當於民法第一百八十四條第一
    項侵權行為之要件。原告起訴主張被告應依侵權行為法律規定賠償其損失云云，
    即無理由。
  (四)繼查，被告於五十四年時之董事長確為宋增堂，已經七十八年度訴字第一八三三
    號民事事件事實審所認定，原告一再爭執實有意圖延滯訴訟，又原告所提五十四
    年十二月十三日之被告董事會議記錄，係被告前任董事宋維健為掩護其勾結訴外
    人宋阿城非法出售被告財產，而於六十三年倒填日期補製作，此亦為原告所不否
    認，而原告竟以該會議記錄所用印章有多枚與被告之捐助章程所用印章相同，即
    主張可證明係依照真實會議記錄製作，確實有出賣系爭土地之決議云云，豈非以
    偽造之證據證明不存在之事實？且該五十四年十二月十三日會議決議人數僅九人
    ，並未超過當時董事人數十四人之三分之二，因此該買賣契約無效，而該會議記
    錄為求符合被告於五十四年時董事會情形，於董事長部分亦記載宋增堂，顯見五
    十四年當時被告之董事長確為宋增堂而非宋維健，又被告與鍾宋秋香等八人於六
    十三年八月十四日在鈞院成立之訴訟上和解，因被告之訴訟代理人黃貽徐並無民
    事訴訟法第七十第一項但書及第二項之特別代理權限，經呈報主管機關桃園縣政
    府核准後又被駁回，因此和解應屬無效，被告雖因最高法院見解自相歧異致敗訴
    確定，但由上述可知，被告提起訴訟並無任何故意過失可言。況依民法第一百九
    十七條規定，因侵權行為所生之損害賠償請求權，自請求權人知有損害及賠償義
    務人時起，二年間不行使而消滅；自有侵權行為時起，逾十年者亦同。上開假扣
    押、假處分係分別於七十八年八月七日及八月九日執行，迄今已十四餘年，早已
    罹於二年及十年之時效期間，原告之侵權行為損害賠償請求權已因時效而消滅。
  (五)又原告另依民事訴訟法第五百三十一條第一項規定請求損害賠償，其性質當屬侵
    權行為責任，而鈞院九十年度全字第一０七號假扣押裁定係於八十年五月十日為
    最高法院以八十年度台抗字第一六○號裁定撤銷確定，故原告自八十年五月十日
    起便知有損害、賠償義務人及侵權行為而得行使民事訴訟法第五百三十一條之損
    害賠償請求權，詎原告遲至九十二年十二月九日於本案言詞辯論時始請求，其請
    求權早罹於民法第一百九十七條之消滅時效，被告得拒絕給付。又依民法第一百
    二十六條規定，利息、紅利、租金、贍養費、退職金及其他一年或不及一年之定
    期給付債權，其各期給付請求權，因五年間不行使而消滅。本件原告起訴主張者
    既係該筆金額相當於法定利息之損失，亦應有民法第一百二十六條規定之適用，
    原告於八十年五月十日即得行使民事訴訟法第五百三十一條之賠償請求權，故該
    五年時效亦應於八十五年五月九日屆至。退步言之，縱認被告不能主張民法第一
    百九十七條或一百二十六條之短期時效利益，而應對原告負損害賠償責任，原告
    之損害額亦僅限於七十九年二月二十八日假扣押執行至八十年二月二十日假扣押
    執行撤銷之利息損失，超出此部分請求，被告不負賠償責任。至於原告所述因鈞
    院執行處認為本案尚未確定，故不宜依執行名義實施分配之說法縱屬實，亦與被
    告之假扣押行為無因果關係。
參、本院依職權調閱本院七十八年執字第三六八三號執行卷宗、六十三年訴字第八二
    ○、七十八年度訴字第一一五九號民事卷宗、本院七十八年全字第七三二號、七
    十八年執全字第五五六號假扣押暨執行卷宗、七十八年度全字第七二二號、七十
    八年執全字第五四六號假處分暨執行卷宗、七十九年度全字第一０七號假扣押案
    卷全卷（含七十九年度執全字第九五號執行卷）、七十八年度訴字第一八三三號
    民事案卷全卷。
    理      由
一、程序方面：
  (一)按訴狀送達後，原告不得將原訴變更或追加，但不甚礙被告之防禦及訴訟之終結
    者，不在此限。民事訴訟法第二百五十五條第一項第七款定有明文。本件原告於
    起訴時原依民法第一百八十四條第一項侵權行為損害賠償之規定，主張被告向本
    院聲請七十八年度全字第七三二號假扣押裁定、七十八年度全字第七二二號假處
    分裁定，扣押訴外人鍾宋秋香等八人應領取之土地補償費，及禁止渠等處分桃園
    縣平鎮市○○段一０八０地號土地，係故意或至少有過失侵害其原可取得補償金
    之權利，嗣於本件訴訟中之九十二年十二月九日言詞辯論期日，另以被告於七十
    九年間再就原告之被繼承人宋乾華於本院七十八年度執字第三六八三號強制執行
    程序中應受分配金額六百零二萬七千二百九十二元，聲請本院以七十九年度全字
    第一０七號裁定予以假扣押，然該假扣押裁定因被告未於限期內提起給付之訴而
    遭撤銷一節，追加依民事訴訟法第五百三十一條第一項規定請求被告賠償其因該
    假扣押執行所受損害，核其所為乃訴訟標的追加，惟上開九十二年十二月九日言
    詞辯論期日乃本件訴訟第一次言詞辯論期日，原告於本件訴訟進行未久即追加民
    事訴訟法第五百三十一條第一項規定為其訴訟標的，核於被告防禦及本件訴訟終
    結並無妨礙，且合於當事人間紛爭解決一次性之經濟原則，應予准許，先予敘明
    。
  (二)又原告癸○○於提起訴訟後之九十三年二月二日去世，繼承人為己○○、戊○○
    、謝瑋秦等三人，業已具狀聲明承受訴訟，此有繼承系統表、戶籍謄本及聲明承
    受訴訟狀在卷可參，合於民事訴訟法第一百七十五條第一項之規定，應予准許，
    併此敘明。
二、查本件原告起訴主張：
  (一)被告原有重測前坐落桃園縣平鎮市○○段廣興小段第三三之一、三三之八地號土
    地，應有部分各為五三分之五十。於六十三年間，訴外人鍾宋秋香等八人持渠等
    之被繼承人宋阿城在五十四年十二月十五日與被告簽訂、向被告購買上開土地應
    有部分之土地買賣契約，向本院提起土地所有權移轉登記訴訟，請求被告履行上
    開買賣契約之土地所有權移轉登記義務，經本院以六十三年度訴字第八二０號民
    事事件受理在案，嗣鍾宋秋香等八人與被告成立訴訟上和解，訴外人鍾宋秋香等
    八人乃依據該和解筆錄，先於六十五年間取得除重測後分割之桃園縣平鎮市○○
    段第一０七八、一０七九、一０八０、一０八二、一０八三、一０八三之一、一
    ０八四、一０八五地號等八筆土地以外其餘土地。
  (二)另於七十八年間，原告之被繼承人宋乾華執其於五十四年十二月十六日與鍾宋秋
    香等八人之被繼承人宋阿城簽訂，向宋阿城購買上開三三之八地號土地全部及三
    三之一地號部分土地之買賣契約，訴請訴外人鍾宋秋香等八人移轉自三三之一地
    號土地分割出之第一０八０地號土地所有權，及同意由宋乾華領取亦由三三之一
    地號土地分割出之第一０七八、一０七九地號土地經桃園縣政府徵收之補償費，
    鍾宋秋香等八人並與宋乾華成立訴訟上和解，約定：「(1)宋秋榮等同意將平鎮市
    ○○段第一０八０地號土地應有部分五十三分之五十移轉登記與宋乾華；(2)坐落
    平鎮市○○段第一０七八、一０七九地號二筆土地所有權應有部分五十三分之五
    十之徵收補償金新台幣二千二百三十一萬三千六百七十三元整，被告等同意由原
    告逕向桃園縣政府領取」等語。
  (三)惟同年，被告以其與鍾宋秋香等八人之被繼承人宋阿城間之上開土地買賣契約有
    無效之情形，而聲請本院以七十八年度全字第七三二號假扣押裁定，並以七十八
    年度執全字第五五六號強制執行程序，假扣押鍾宋秋香等八人得向桃園縣政府領
    取之含一０七八、一０七九地號土地在內之土地徵收補償款，再以本院七十八年
    度全字第七二二號假處分裁定及七十八年度執全字第五六四號假處分執行查封含
    一０八０地號土地在內之土地，禁止鍾宋秋香等人讓與、設定抵押或處分該等土
    地，並對鍾宋秋香等八人提起本案訴訟，求為塗銷渠等先前所為之所有權移轉登
    記，及由被告領取上開土地之徵收補償費，繼於原告之被繼承人宋乾華以本院七
    十八年度訴字第一一五九號和解筆錄向本院聲請以七十八年度執字第三六八三號
    強制執行程序執行中，續對原告之被繼承人宋乾華起訴主張其強制執行之債權不
    存在，經本院七十九年訴字第四八七號民事事件受理在案。另又以本院七十九年
    全字第一０七號裁定聲請假扣押原告之被繼承人宋乾華於本院七十八年度執字第
    三六八三號強制執行程序可得分配金額六百零二萬七千二百九十二元，惟經原告
    聲請被告限期起訴，因被告未於期限內提起給付訴訟，已經本院撤銷該假扣押裁
    定，至被告分別對鍾宋秋香等八人及宋乾華提起之塗銷所有權移轉登記與確認強
    制執行債權不存在訴訟分別纏訟至九十年、九十一年間，均遭敗訴判決確定。本
    院七十八年度全字第七三二號假扣押裁定及七十八年度全字第七二二號假處分之
    裁定，亦已經鍾宋秋香等八人分別於九十一年、九十二年間聲請撤銷。
  (四)而上開一０七八、一０七九地號土地之補償費，扣除土地增值稅後，合計一千九
    百七十三萬四千四百零五元，業經桃園縣政府於七十八年十一月二十九日解交本
    院七十八年度執字第三六八三號強制執行事件承辦股，另一０八０地號土地亦於
    八十一年五月十二日由桃園縣政府徵收，其徵收補償費計為一百八十二萬五千二
    百六十九元，亦經桃園縣政府於八十二年二月四日解交本院七十八年度執全字第
    五六四號承辦股，原告迄未領取上開強制執行程序及假處分程序解交之案款等情
    ，業據原告提出桃園縣政府征收購買土地補償地價清冊、本院六十三年訴字第八
    二○號和解筆錄、七十八年訴字第一一五九號和解筆錄、七十九年第四八七號民
    事判決、台灣高等法院七十九年度重上字第二五二號民事判決、最高法院八十年
    度台上字第二六三八號民事判決、台灣高等法院八十一年度重上更(一)字第六號民
    事判決及確定證明書、本院七十八年全字第七三二號民事裁定、七十八年執全一
    字第五五六號執行命令、九十一年全聲字第二四六號民事裁定及確定證明書、七
    十八年全字第七二二號民事裁定、七十八年執全四字第五四六號囑託查封函、九
    十二年全聲字第八十號民事裁定暨確定證明書、七十九年度全字第一○七號、七
    十九年聲字第四二七號民事裁定、台灣高等法院八十年度抗字第一○三號、八十
    年度聲字第一一號民事裁定、最高法院八十年度台抗字第一六○號、八十年度台
    抗字第一九七號民事裁定等為證，並經本院依職權調閱本院七十八年執字第三六
    八三號執行卷宗、六十三年訴字第八二○號、七十八年度訴字第一一五九號民事
    卷宗、七十八年全字第七三二號、七十八年執全字第五五六號假扣押暨執行卷宗
    、七十八年度全字第七二二號、七十八年執全字第五四六號假處分暨執行卷宗、
    七十九年度全字第一０七號假扣押案卷全卷、七十八年度訴字第一八三三號民事
    案卷全卷查核屬實，且為被告所不爭執，自堪信為真實。
  (五)是本件爭執者要為：(1)被告以本院七十八年度全字第七三二號假扣押裁定，假扣
    押一０七八、一０七九地號土地之土地徵收補償款，及以本院七十八年度全字第
    七二二號假處分裁定，禁止鍾宋秋香等人讓與、設定抵押或處分一０八０地號土
    地，是否有故意或有過失，以保全程序為手段，侵害原告之權利或利益？(2)被告
    以本院七十九年全字第一０七號假扣押裁定假扣押原告於七十八年度執字第三六
    八三號強制執行程序中得分配款項，嗣該假扣押裁定因故遭撤銷，有無符合民事
    訴訟法第五百三十一條第一項規定而應負損害賠償責任情形？(3)原告所主張損害
    與被告上開假扣押、假處分之保全行為間，有無相當因果關係？茲分別論述如下
    。
三、按當事人主張有利於己之事實者，就其事實有舉證之責任。民事訴訟法第二百七
    十七條前段定有明文。又因故意或過失，不法侵害他人權利者，負損害賠償責任
    。民法第一百八十四條第一項前段亦有明文。故主張對造應負侵權行為損害賠償
    責任者，自應就對造之行為主觀上有何故意或過失、客觀上有何違法、究侵害權
    利人何權利及對造之行為與權利人之損害間有何因果關係等有利於己之權利主張
    基礎事實負舉證責任。經查：
  (一)被告先後於七十八年七月二十四日、同月二十九日向本院聲請假處分、假扣押之
    事由，乃以訴外人鍾宋秋香等八人之被繼承人宋阿城與被告間土地買賣契約有無
    效情形，故就尚未移轉所有權之土地，聲請假扣押遭徵收土地之補償費，及禁止
    鍾宋秋香等八人將未被徵收之土地讓與、設定抵押或為其他處分行為，均經本院
    於七十八年八月四日核准後，並經本院於七十八年八月九日及同月七日赴現場查
    封土地及對第三人桃園縣政府發給扣押命令，而原告之被繼承人宋乾華迄七十八
    年八月二日始對鍾宋秋香等八人提起土地所有權移轉及土地徵收補償費由原告之
    被繼承人領取之訴訟，渠等且於七十八年九月四日始成立訴訟上和解，鍾宋秋香
    等八人同意將一０八０地號土地移轉予原告之被繼承人所有，一０七八及一０七
    九地號土地之徵收補償費亦同意由原告之被繼承人領取，原告繼於七十八年九月
    十五日方聲請本院就其與鍾宋秋香等八人間成立之和解筆錄為強制執行等情，業
    經本院調閱本院七十八年度全字第七二二號、七十八年執全字第五六四號假處分
    暨執行案卷、七十八年度全字第七三二號、七十八年度執全字第五五六號假扣押
    暨執行案卷及七十八年度訴字第一一五九號所有權移轉登記民事案卷、七十八年
    度執字第三六八三號強制執行案卷查核屬實，則被告聲請假扣押、假處分並非以
    原告或其被繼承人為相對人，且被告為假扣押或假處分時，上開土地補償費仍應
    由訴外人鍾宋秋香等八人領取，而一０八０地號土地之所有權仍為鍾宋秋香等人
    所有，且被告於聲請假扣押、假處分後未幾即對鍾宋秋香等人以與假扣押、假處
    分相同事由提起本案訴訟，亦據本院調閱七十八年度訴字第一八三三號全卷核閱
    明確，堪認被告為假扣押、假處分之行為乃為解決其與鍾宋秋香等八人之被繼承
    人宋阿城間土地買賣糾紛，自難認被告有何故意或過失以保全程序妨礙原告行使
    權利之情。
  (二)又被告與訴外人鍾宋秋香等八人間塗銷所有權移轉登記事件，被告最終雖遭敗訴
    判決，但其間台灣高等法院八十二年度重上更(二)字第八六號及八十四年度上更(四)
    字第三七四號判決曾一度認被告所為請求為有理由而判決其勝訴，業據本院調閱
    上開案卷查核明確，而觀之上開案卷判決鍾宋秋香等八人勝訴理由多以：被告已
    於六十三年八月十四日以六十三年度訴字第八二０號與鍾宋秋香等八人成立訴訟
    上和解，被告復未於期限內聲請繼續審判，該和解既未經撤銷，被告起訴主張與
    鍾宋秋香等八人之被繼承人宋阿城間買賣契約有無效事由無理由等語，而判決被
    告勝訴理由則以：被告將土地出賣宋阿城之始，未依捐助章程規定經董事會決議
    通過，且未經桃園縣縣府核准，有欠缺生效要件而無效情事，認鍾宋秋香等八人
    逕依和解筆錄移轉土地所有權為無理由，應由被告領取未移轉土地部分之徵收補
    償費等語，且此一訴訟自起訴至確定終結，期間歷時十二餘載，經最高法院多次
    發回更審，可見被告與鍾宋秋香等八人之被繼承人宋阿城間土地買賣契約究有無
    無效事由，尚非當然確定之客觀事實，需經法院之調查及其他判決之確認，原告
    以被告為假扣押、假處分之保全程序，繼而提起訴訟主張與鍾宋秋香等人間土地
    買賣契約有無效事由乃不當行使權利云云，尚無足採。
  (三)又依上開判決，自台灣高等法院七十九年度重上字第一六三號判決以下，即以被
    告法人登記書、法人登記簿抄本及桃園縣政府證明書等文書，認定被告法人自四
    十九年設立起迄五十九年間改選時止，其董事長均為宋增堂，期間宋維健僅是董
    事，於五十九年間改選董事後始由宋維健任董事長，並為該訴訟之兩造所不爭執
    ，且原告於本件訴訟提出之五十二年間改選董事會議記錄真正又為被告所否認，
    原告復未提出其他證據證明該文書真正及宋維健確係被告法人於五十二年間改選
    之董事長等節，其空言主張被告明知宋維健係五十二年間改選之董事長云云，洵
    無可取。再者，上開判決亦均認被告與鍾宋秋香等八人之被繼承人宋阿城間土地
    買賣契約有違反被告法人捐助章程規定出席人數比例情形，原告雖另提出被告法
    人於五十四年十二月四日董事會議記錄等文書證明被告與宋阿城間買賣契約合於
    被告法人捐助章程之規定，惟該會議記錄真正亦為被告所否認，原告雖以該五十
    四年十二月四日之董事會議記錄與本院六十三年度訴字第八二０號案卷中由鍾宋
    秋香等八人提出之被告五十四年十二月十三日董事會議記錄係同一人書寫，及十
    二月十三日之會議記錄下方使用印章與被告於四十八年十月二十八日創立時訂立
    之捐助章程多位創辦人使用印章相同等節，主張該文書真正，惟上開五十四年十
    二月十三日董事會議記錄業據鍾宋秋香等八人於塗銷所有權移轉登記案件中及原
    告於本件訴訟中自承係事後補製作，且該五十四年十二月十三日會議記錄記載出
    席董事僅九人，以原告主張被告於五十四年間董事應有十五人比例計算，與被告
    捐助章程第十二條規定基本財產處分應有三分之二以上董事出席之規定不符，而
    原告提出五十四年十二月四日會議記錄記載出席人數卻有十四人，加之五十四年
    十二月十三日會議記錄記載董事長為宋增堂，亦核與原告主張當時被告法定代理
    人係宋維健等節顯有不同，果如原告主張該五十四年十二月十三日、十二月四日
    會議記錄文書均屬真正，何以會有上開差異？又本院六十三年訴字第八二０號卷
    內附五十四年十二月十三日會議記錄與本院七十九年度執字第九五號卷內附被告
    法人創立時捐助章程均係影本，其上與會之人及創辦人印文多模糊不清，且有印
    文不全或相重疊情形，尚難自上開二份文件觀知有印文相符之情，是縱該十二月
    十三日會議記錄筆跡與原告提出十二月四日會議記錄均出自同一人筆跡，亦無從
    證明系爭十二月四日之會議記錄即屬真正，原告又未就其主張上開文書真正另提
    他證據以實其說，則其主張被告明知被告與宋阿城間土地買賣契約已經被告董事
    會決議通過，且合於捐助章程規定，竟捏造出賣土地未經董事會合法決議之文書
    資料，在訴訟上供虛偽陳述之證據云云，亦無可採。至原告提出被告董事長移交
    清冊雖有記載將土地徵收補償費歸買主列為交辦事項，有原告提出被告不爭執真
    正之移交清冊在卷可按，然此僅是被告法人內部行政文件，性質上屬工作交接事
    項，而法人事務之執行，乃由其代表人或有權代為執行事務之人決之，縱前任代
    表人曾交代交辦事項，繼任者仍得依其合理判斷決定事務之執行與否，尚難以此
    即認被告應受其拘束，故原告主張被告為假處分或假扣押之保全程序進而提起本
    案訴訟有故意次至少有過失侵害原告權利之主觀意圖云云，亦無足取。
  (四)況被告聲請對訴外人鍾宋秋香等八人為假扣押、假處分時，所執行之標的為當時
    屬鍾宋秋香等八人應領取之土地補償費及為鍾宋秋香等八人所有土地所有權，已
    如前述，雖原告之被繼承人宋乾華另於七十八年九月四日與鍾宋秋香等八人成立
    訴訟上和解，但和解者乃債權契約，原告之被繼承人宋乾華依該和解契約取得者
    僅具確定判決相同效力之對訴外人鍾宋秋香等八人之債權請求權而已，非謂其於
    鍾宋秋香等人成立和解同時，即已取得第一０七八、一０七九等土地之徵收補償
    費，否則原告何需再向本院聲請強制執行？且債務人之責任財產為債權人債權之
    總擔保，基於債權效力平等原則，各債權人為保全債權，自得對債務人之財產為
    保全執行，俟各債權確定後，再依比例受償之，故原告於以和解筆錄為執行名義
    聲請強制執行後，一０七八、一０七九號土地之補償費雖解交本院，但該補償費
    於解交本院後尚需經本院依強制執行程序中主張權利之債權人債權比例製作分配
    表後方得分配，並非於該補償費一經解交本院後原告即可取得該等補償費全部，
    另一０八０地號土地之補償費雖亦經於八十二年間解交本院，然此係因本院原依
    被告聲請禁止鍾宋秋香等八人處分一０八０地號土地之執行命令標的業經轉換為
    金錢之故，原告且迄未對該等補償費聲請強制執行，則原告主張一０七八、一０
    七九、一０八０地號土地之徵收補償費於解交法院後，即由原告繼受取得該等補
    償費權利，原告所侵害者為其依法繼受執行標的物之權利云云，並無依據。是縱
    被告之保全行為有侵害他人權利，權利人亦應為鍾宋秋香等八人，原告既非權利
    人，其主張被告對之有侵權行為云云，諉無可採。
  (五)綜上所述，原告既未能證明被告有何故意或過失侵害原告權利情形，且被告基於
    與鍾宋秋英等八人之被繼承人宋阿城間土地買賣糾紛聲請保全程序及提起本案訴
    訟，客觀上並無何不法可言，及原告並非被告聲請保全程序之相對人，而依原告
    自承所受損失乃其對訴外人鍾宋秋香等人間債權遲無法實現，致受有利息損失之
    財產上不利益，並非被告於假扣押或為假處分之時所得預見，尚難認與被告實行
    保全程序及提起本案訴訟之行為間有何相當因果關係，此外，原告又未能就被告
    所為上開行為有何符合侵權行為要件等節舉證以實其說，則原告主張被告對之有
    侵權行為，應賠償其所受損害云云，即屬無據。遑論本件被告對鍾宋秋香等八人
    聲請假扣押、假處分之執行係於七十八年八月間，原告至遲於七十八年十二月二
    十八日在七十八年度執字第三六八三號強制執行程序中遞交民事聲請狀主張被告
    之假扣押債權不應先予提存之前，即知被告假扣押之行為，雖原告與被告間確認
    強制執行債權不存在訴訟至九十一年十一月六日始經判決確定，然被告有無侵權
    行為乃客觀狀態，不致因訴訟判決確定與否而有改變，惟其遲至九十二年十一月
    十一日始提起本件訴訟，依民法第一百九十七條規定，因侵權行為所生之損害賠
    償請求權，自請求權人知有損害及賠償義務人時起，二年間不行使而消滅，原告
    對被告因上開保全程序所生之侵權行為損害賠償請求權即已因時效而消滅。從而
    ，原告主張依侵權行為之法律規定，請求被告賠償一０七八、一０七九、一０八
    ０地號土地徵收補償費因被告之保全行為迄未能領取期間，按法定利率百分之五
    計算之利息損失云云，為無理由。
四、再按民事訴訟法第五百三十一條第一項及第五百二十九條第四項之規定，假扣押
    裁定因債權人經債務人聲請命於一定期間內起訴，卻未遵期起訴，致遭債務人聲
    請撤銷之情形，債權人應賠償債務人因假扣押或供擔保所受之損害。而本條項所
    規定債權人之損害賠償責任，依學說及實務通說，咸認乃本於假扣押裁定撤銷之
    法定事由而生之獨立請求權基礎，故債務人損害賠償請求權之成立，並不以債權
    人故意或過失為要件。惟民事訴訟法第五百三十一條第一項所規定者，亦屬損害
    賠償之債，自仍須以債務人所受損害與債權人假扣押或供擔保行為間，有相當因
    果關係為必要。經查：
  (一)本件被告除前述以鍾宋秋香等八人為相對人之假扣押及假處分保全程序外，另於
    七十九年二月十六日以原告與鍾宋秋香等八人之被繼承人宋阿城間土地買賣契約
    係通謀虛偽意思表示而無效為據，聲請對原告財產予以假扣押，經本院於七十九
    年二月十九日裁定准許後，並經本院於七十九年二月二十八日依職權發函七十八
    年度執字第三六八三號承辦股，囑於六百零二萬七千二百九十二元範圍內，扣押
    原告之被繼承人宋乾華於該強制執行程序可領取之應受分配款，然因該假扣押裁
    定被告未依限提起給付訴訟，業經原告之被繼承人宋乾華聲請本院撤銷，本院執
    行處並於八十年二月二十日發函七十八年度執字第三六八三號強制執行案件承辦
    股將假扣押金額予以啟封，業據本院調閱七十九年度全字第一０七號、七十九年
    度執全字第九五號假扣押案卷、七十八年度執字第三六八三號強制執行案卷核閱
    屬實，準此，被告未遵期起訴致所聲請假扣押裁定遭撤銷，苟原告因此受有損害
    固得依民事訴訟法第五百三十一條第一項規定請求被告賠償。然原告之財產因被
    告之假扣押行為可能致受損害期間僅該假扣押執行之七十九年二月二十八日起至
    假扣押啟封之八十年二月二十日止，至假扣押啟封後原告仍未能取得七十八年執
    字第三六八三號強制執行事件中應受分配金額，即與被告聲請本院七十九年度全
    字第一０七號假扣押裁定暨其後之假扣押執行程序無關。
  (二)惟本院七十八年執字第三六八三號強制執行事件於桃園縣政府在七十八年十一月
    二十九日將徵收補償費解交本院後，因桃園縣政府解交之補償費中除現金外，另
    有台灣省公共建設土地債券二十一張，而該強制執行程序中除原告之被繼承人對
    鍾宋秋香等八人之和解契約債權外，另有被告依本院七十八年度全字第七三二號
    假扣押裁定之執行名義，是就被告之假扣押債權部分，本院依法應予提存，但因
    土地債券無法平均分配與原告之被繼承人及被告，本院乃陸續函詢各金融機構可
    否購買該土地債券以利分配，因無機關願承購，遂經本院訂於八十年五月二十九
    日拍賣，復因現場投標金額未達底價而流標，始經原告於八十年六月二十七日具
    狀表明願繳交現金承受該等債券，嗣至八十一年七月三十日本院方製作分配表寄
    達原告及鍾宋秋香等八人，亦據本院調閱該案卷查核明確，從而，原告於七十九
    年二月二十八日起至八十年二月二十日止之期間內無法領取分配款，實係因桃園
    縣政府解交本院之徵收補償費標的無法適當分配之故，核與被告之假扣押行為無
    涉，換言之，原告於七十九年二月二十八日至八十年二月二十日之期間內依強制
    執行程序進行進度本無從領取分配款，自無從認原告於此段期間內受有因原告之
    假扣押行為致不能領取價款之利息損失。從而，原告主張因被告假扣押行為而於
    被告所假扣押之金額即六百零二萬七千二百九十二元金額範圍內，受有迄今不能
    領取該等金額之利息損失云云，亦非有據。
五、綜上所述，被告因認與訴外人鍾宋秋香等八人之被繼承人宋阿城間土地買賣契約
    有無效事由，而假扣押訴外人鍾宋秋香等八人之財產，並為禁止鍾宋秋香等八人
    處分含一０八０地號土地在內之假處分，既無故意或過失不法侵害原告權利之行
    為，而本件被告另假扣押原告財產之假扣押裁定雖因被告未依限起訴而遭撤銷，
    但原告又未能證明其於該假扣押執行期間內受有何損失，及該損失與被告假扣押
    行為間有何相當因果關係，從而，原告主張被告就其假扣押、假處分等保全行為
    ，應依民法侵權行為及民事訴訟法第五百三十一條第一項規定負賠償責任，而請
    求被告給付原告一千一百萬元，及自起訴狀繕本送達被告翌日起至清償日止，按
    年息百分之五計算之利息，為無理由，應予駁回。又原告既受敗訴判決，其假執
    行之聲請即失所依據，應併予駁回。
六、本件事證已臻明確，兩造其餘攻擊或防禦方法及所提證據，經審酌於本件判決結
    果不生影響，爰不一一論列，附此陳明。
七、據上論結，原告之訴為無理由，依民事訴訟法第七十八條、第八十五條第一項，
    判決如主文。
中　　　華　　　民　　　國　　九十三　　年　　　三　　　月　　三十　　日
                                        臺灣桃園地方法院民事第二庭
~B法　　　官　管靜怡
右為正本係照原本作成
如對本判決上訴須於判決送達後廿日內向本院提出上訴狀
中　　　華　　　民　　　國　　九十三　　年　　　四　　　月　　 五 　　日
~B書　記　官　許家慧
